臺灣板橋地方法院民事判決　　　　　　　95年度勞訴字第90號
原　　　告　丙○○
　　　　　　　　　　　樓
訴訟代理人　李永裕律師
被　　　告　統聯汽車客運股份有限公司
法定代理人　甲○○
訴訟代理人　乙○○
上列當事人間請求給付退休金事件，本院於中華民國96年3 月6
日言詞辯論終結，判決如下：
    主      文
被告應給付原告新臺幣陸拾貳萬玖仟貳佰貳拾壹元及自民國九十
五年十月四日起至清償日止，按週年利率百分之五計算之利息。
原告其餘之訴駁回。
訴訟費用由被告負擔十分之九，餘由原告負擔。
本判決第一項於原告以新臺幣貳拾壹萬元為被告供擔保後，得假
執行；但被告如以新臺幣陸拾貳萬玖仟貳佰貳拾壹元為原告預供
擔保，或將請求標的物提存，得免為假執行。
原告其餘假執行之聲請駁回。
    事實及理由
一、原告為民國40年8 月13日出生，於79年3 月12日受僱於被告
    ，至94年3 月11日服務滿15年，嗣於95年8 月滿55歲，爰於
    95年8 月13日依勞動基準法之規定辦理退休，被告遂給付原
    告新臺幣（下同）1,100,288 元，惟原告於95年7 月之薪資
    為36,015元，被告短少發給ISO 獎金3 千元、清潔代金2 千
    元、窗簾補貼2 百元及膠水補貼20元，共短少5,220 元。另
    原告服務年資16年5 個月可領取32個基數（即平均工資）之
    退休金，惟被告於原告退休前6 個月，刻意調降原告之薪資
    ，此由原告於退休前6 個月，即95年2 月至95年7 月之工資
    分別為2 月份40,237元、3 月份48,130元、4 月份45,614元
    、5 月份35,907元、6 月份41,308元、7 月份36,015元，月
    平均工資為41,202元；而原告退休前之第7 個月至第12個月
    ，即94年8 月至95年1 月之工資分別為8 月份47,508元、9
    月份46,012元、10月份52,571元、11月份49,867元、12月份
    49,969元、1 月份45,169元，月平均工資為48,516元，顯較
    退休前6 個月之平均工資高出7,314 元，然原告於退休前無
    拒絕排班之情形，被告亦無營業減縮致所有駕駛員排班減少
    之狀況，足證被告於原告退休前6 個月刻意調降原告薪資，
    依民法第101 條第1 項之規定，應以原告退休前第7 個月至
    第12個月之平均工資48,516元作為計算退休金之基礎，被告
    應發給原告退休金1,552,512 元（即48,516元×32個基數＝
    1,552,512 元）。原告所領之技勤本俸、伙食費、例休假加
    給、安全獎金、清潔獎金、清潔代金均係駕駛員提供勞務之
    對價，且為經常性給付，自應計入工資。然被告僅發給1,10
    0,288 元，短少452,224 元，原告自得依兩造間之勞動契約
    及勞動基準法第55條之規定，請求被告發給短少之退休金45
    2,224 元。又原告每月薪資均在42,000元以上，被告未依修
    正前勞工投保薪資分級表之規定，以月投保薪資42,000元作
    為原告勞保之月投保薪資，致原告本得領取45個基數即189
    萬元之勞保老年給付，卻僅領得1,657,620 元，短少232,38
    0 元，原告自得依勞工保險條例第72條第2 項及不完全給付
    之規定，擇一請求被告給付勞工保險之差額232,380 元等語
    。爰依兩造契約、勞動基準法第55條、勞工保險條例第72條
    第2 項、不完全給付之規定，請求被告給付95年7 月薪資差
    額、退休金差額及勞工保險老年給付差額。併為聲明：(一)被
    告應給付原告689,824 元及自起訴狀繕本送達翌日起至清償
    日，按年息5%計算之遲延利息。(二)陳明願供擔保請准宣告假
    執行。
二、被告則以：依被告所頒駕駛員薪給辦法，本俸及延長工時加
    給係屬勞工提供勞務所得之對價，且屬經常性給付，須列入
    退休金之平均工資計算，惟其他項目即技勤本俸、伙食費、
    例休假加給、ISO 安全獎金、清潔獎金、清潔代金則非經常
    性給予，係被告為鼓勵駕駛員達成一定目的之獎勵性、恩惠
    性之給予，不得列入退休金之平均薪資計算，但被告考量原
    告任職期間長達16年，故被告計算退休金時，除本俸與延長
    工時加給外，再加計伙食津貼與技勤本俸，得出原告退休錢
    半年平均工資即95年2 月至95年7 月為34,384元，乘以32個
    基數即得1,100,288 元，被告已如數給付。且原告每月領取
    本俸加計延長工時加給之金額約33,300元左右，故被告以薪
    資33,300元為原告投保勞工保險，洵屬有理，其後亦陸續調
    高原告之投保薪資，故原告老年給付領取1,657,620 元，亦
    屬有理。至原告主張95年7 月份短少薪資部分，其中清潔獎
    金須當月為模範班車，並清潔檢查通過，無任何客訴，發予
    清潔獎金；清潔代金1 車發予2 千元，需通過公司檢查，則
    預先支付下個月代金，當月到、離職或隔月離職者不予發放
    ；窗簾補貼，每車每月補貼2 百元，無清潔獎金、清潔代金
    者不予發放；膠水補貼每人補貼20元，隔月離職、被停派而
    無註銷日期、全月請長假、留職停薪者不予發放，本件原告
    於95年7 月出車天數僅有20日，未達出車天數標準，故ISO
    獎金3 千元不予發放，另原告95年8 月離職，故清潔代金2
    千元不予發放，又無清潔獎金、清潔代金者，亦無窗簾補貼
    及膠水補貼20元，原告自不得再予請求等語，資為抗辯。併
    為答辯聲明：(一)原告之訴駁回。(二)陳明願供擔保請准免為假
    執行。
三、兩造於本院95年12月22日、96年1 月23日言詞辯論期日依民
    事訴訟法第271 條之1 準用第270 條之1 第1 項第3 款規定
    ，協議簡化爭點，其協議不爭執及爭執之事項如下（見本院
    卷第42頁、第84頁）：
  (一)兩造不爭執之事項：
    1.原告係40年8 月13日出生，自79年3 月12日受僱於被告，
      於95年8 月13日退休，被告已給付原告退休金1,100,288
      元，原告提出之勞保投保資料表為真正（見調解卷第22頁
      至第24 頁） 。
    2.原告已領取勞保局以退職當月起前3 年之平均月投保薪資
      36,836元發給45個月之老年給付1,657,620 元，原告提出
      之勞保局核定通知書為真正（見調解卷第25頁）。
    3.原告自94年8 月起至95年7 月止之薪資明細表為真正（見
      調解卷第10頁至第21頁）。
    4.本件訴訟標的法律關係：(一)5,220 元：95年7 月之薪資請
      求權；(二)452,224 元：退休金差額請求權；(三)232,380 元
      ：勞工保險條例第72條第1 項及不完全給付請求權。
  (二)兩造爭執之事項：
    1.計算退休金之平均工資除本俸與延長工時加給、伙食津貼
      、技勤本俸外，例休假加給、ISO 安全獎金、清潔獎金、
      清潔代金是否應列入工資？
    2.被告有無將原告當保投保薪資低報？以致原告受有勞保老
      年給付差額之損害？
四、原告主張其係40年8 月13日出生，自79年3 月12日受僱於被
    告，於95年8 月13日退休，被告以本俸、延長工時加給、伙
    食津貼、技勤本俸列入，計算平均工資為33,150元，已給付
    原告32個基數之退休金1,100,288 元，原告並領取勞保局核
    發45個月之老年給付1,657,620 元之事實，業據原告提出勞
    工保險被保險人投保資料表影本3 紙、勞工保險局老年給付
    核定通知書影本1 件（見調解卷第22頁至第25頁），並將兩
    造協議所不爭執，自堪採信為真實。
五、原告請求退休金差額部分：
  (一)按工資：謂勞工因工作而獲得之報酬，包括工資、薪金及按
    計時、計日、計月、計件以現金或實物等方式給與之獎金、
    津貼及其他任何名義之經常性給與均屬之；本法第2 條第3
    款所稱之其他任何名義之經常性給與係指左列各款以外之給
    與：二、獎金：指年終獎金、競賽獎金、研究發明獎金、特
    殊功績獎金、節約燃料物料獎金及其他非經常性獎金，勞基
    法第2 條第3 款、勞基法施行細則第10條第2 款分別定有明
    文。
  (二)原告於95年8 月13日退休前之6 個月薪資分別係95年2 月份
    40,237元、3 月份48,130元、4 月45,614元、5 月35,907元
    、6 月41,308元、7 月份36,015元，有被告提出原告之薪資
    明細表在卷可稽（見本院卷第65頁至第68頁），平均為41,
    201 元，而原告於再之前之6 個月之薪資則分別係94年8 月
    47,508元、9 月46,012元、10月52,571元、11月49,867元、
    12月49,969元、95年1 月45,169元，亦有被告提出原告之薪
    資明細表在卷可憑（見本院卷第62頁至第65頁），平均為48
    ,516 元 ，較原告退休前6 個月之平均薪資高出7,315 元，
    原告主張其退休前從未拒絕排班或請假，被告因原告將屆退
    休年齡，故意減少原告排班，致原告退休前之薪資降低，以
    降低被告應給付之退休金等語，而被告亦自認原告退休前確
    未拒絕排班或請假，被告係因考慮原告年紀稍長，體力較不
    好，故稍微減少其排班量（見本院卷第84頁），是堪認被告
    確有於原告退休前減少排班量，致原告退休前6 個月之薪資
    較退休前7 至12個月之薪資減少平均逾7 千餘元，足證被告
    確係以不正當之方法，促使原告計算退休金之事由發生前6
    個月之薪資不達應有之薪資水平，依民法第101 條之規定，
    應以原告退休前7 至12個月之薪資數額，作為計算原告於事
    由發生即退休前6 個月之平均工資。
  (三)次查原告領取之例加假加給，依被告所頒布自88年1 月1 日
    起實施之駕駛員薪給辦法（下稱薪給辦法）第貳條第五項規
    定：例休假加給，係依勞基法公告之應休假天數，如有因勤
    務需要排定出車，未能於當月休完者，發予例休假加給，該
    每日加給依當月「本俸」加「延長工時加給」兩項金額除以
    該月日曆天數得之，有被告提出薪給辦法影本1 紙在卷可按
    （見本院卷第71頁），故原告必須於該月份有因勤務需要須
    再休假日排定出車，致其應休假天數未能於當月休完者，始
    得領取，並非每月均得領取，自難謂係經常性給與，此觀被
    告提出原告之薪資明細單中，92年11月、12月、93年3 月、
    10月、11月、94年4 月、95年1 月至8 月均未領取（見本院
    卷第50頁至第68頁），自不得列入平均工資計算退休金。
  (四)ISO 安全獎金：依被告所頒薪給辦法第貳條第六項規定：IS
    O 安全服務獎金：當月總點數達490.01點（含），且安全服
    務良好者，加發3 千元獎金，當月有肇事、國（縣）道超速
    罰單、行駛路肩罰單、闖平交道（紅燈）罰單、未保安全距
    離罰單、內線超車罰單、行政處分、未符合ISO 作業制度者
    ，如有罰單，則以被告代繳收據日期為準，停發當月之ISO
    安全服務獎金（見本院卷第71頁），依前開薪給辦法之規定
    ，被告固非每月均須發給ISO 安全獎金，然依被告提出之薪
    資明細表以觀，原告於每月均受領本項ISO 獎金，直至95年
    1 月以後被告始未發給，足證其性質上為經常性之給與，應
    為勞工因工作而獲得之經常性給與，且為勞工因工作所獲致
    之報酬，非偶然性之競賽獎金或特殊功績獎金等勞基法施行
    細則第10條第2 款之獎金範疇，自不因被告將之稱為「獎金
    」即非屬工資，自應屬工資之一部。
  (五)清潔獎金、清潔代金、窗簾補貼、膠水補貼：
    1.依被告所頒駕員薪資核算方法（見本院卷第72頁）第7 條
      規定：清潔獎金發給標準為當月為模範班車，並清潔檢查
      通過，無任何客訴，發予清潔獎金，清潔獎金以出車天數
      計算，每1 部車1 天為66.5元，另外全月里程未達1 萬公
      里、出車天數未達標準，當月到離職者不予發放；第8 條
      規定：清潔代金1 部車發予2 千元，須通過公司檢查，則
      預先支付下個月代金，當月到離職或隔月離職者不予發放
      ，附註：模範班車檢驗分為一、二階段，一檢為清潔代金
      ，二檢為清潔獎金；第9 條規定：窗簾津貼：每車補貼2
      百元，無清潔獎金、清潔代金者不予發放；第10條規定：
      膠水補貼：每人補貼20元，隔月離職、被停派而無註銷日
      期、整月均請長假、留職停薪者不發放，固有被告薪資核
      算方法在卷可按。
    2.惟按所謂工資，係指勞工因工作而獲得之報酬，換言之，
      工資係勞工之勞力所得，為其勞動之對價，且須為經常性
      之給與，始足當之。所謂經常性之給與，係指非勞基法施
      行細則第10條所列各款情形，縱在時間上、金額上非固定
      ，只要在一般情形下經可以領得之給付即屬之，亦即某種
      給與係屬工作上之報酬，在制度上有經常性者，即得列入
      平均工資以之計算退休金。原告查清潔獎金之發給，除全
      月里程或出車天數未達一定標準者不發給外，概係依駕駛
      員出車天數計算，顯係作為駕駛員出車之酬勞，況每月均
      有發給，自屬勞動之對價，況原告既為駕駛員，上開清潔
      獎金、清潔代金，顧名思義，為駕駛員收班後清理車輛之
      獎金、代金，此清潔車輛之獎金、代金，當為原告工作之
      報酬，在制度上有其經常性，亦屬經常性之給與，又非屬
      勞基法施行細則第10條各款之情形，自為工資之一部。另
      窗簾津貼、膠水補貼均係每車每人固定補貼，僅無清潔獎
      金、清潔代金者不發放窗簾津貼，且窗簾津貼、膠水補貼
      係駕駛員為維護清理車輛所需，堪認該窗簾津貼、膠水補
      貼亦屬原告工作之報酬，且屬經常性之給與，均應為工資
      之一部。
  (六)綜上所述，除例休假加給非屬工資外，其餘本俸、延長工時
    加給、技勤本俸、伙食費、ISO 安全獎金、清潔獎金、清潔
    代金均屬工資之一部，故以原告退休前7 至12個月之工資計
    算，即94年8 月至95年1 月之薪資數額扣除例休假加給後，
    各該月工資分別為94年8 月46,140元（即47,508元－1,368
    元＝46,140元）、9 月44,927元（即46,012元－1,085 元＝
    44,927元）、10月50,310元（即52,571元－2,261 元＝50,3
    10元）、11月47,657元（即49,867元－2,210 元＝47,657元
    ）、12月48,288元（即49,969元－1,681 元＝48,288元）、
    95年1 月45,169元（該月無例休假加給），故其平均工資為
    47,082元【（46,140元＋44,927元＋50,310元＋47,657元＋
    48,288元＋45,169元）÷6 個月＝47,082元，元以下4 捨5
    入，以下同】。以原告退休時得受領32個基數之退休金，共
    計可領取之退休金為1,506,624 元（即47,082元×32＝1,50
    6,624 元），扣除被告已給付之1,100,288 元，短少406,33
    6 元，應由被告補足，故原告得請求之退休金差額為406,33
    6 元。
六、原告請求勞工保險老年給付差額部分：
  (一)原告另主張其勞工保險總投保年資為30年，前15年每年1 個
    基數，後15年每年2 個基數，合計45個基數，原告每月薪資
    均在42,000元以上，依修正前勞工投保薪資分級表之規定，
    應以月投保薪資42,000元計算，應領取189 萬元，惟被告未
    以42,000元作為原告之月投保薪資，致原告僅領取1,657,62
    0 元等語。
  (二)按勞工投保薪資應按其月薪資總額，以勞動基準法第2 條第
    3 款規定之工資為準；其每月收入不固定者，以最近3 個月
    收入之平均為準，勞工保險條例第14條及其施行細則第32條
    分別定有明文。再按老年給付按被保險人退休之當月起前3
    年平均月投保薪資合計額除以36計算，亦為勞工保險條例施
    行細則第52條第1 項規定甚明。經查，關於勞工保險投保薪
    資之標準，乃屬法律規定之強制規定，且係維持整體勞工保
    險體系之基礎，否則勞工保險保險費如不能如實收取，可能
    危及勞工保險財務狀況，而如未按實際發給之薪資數額投保
    ，尚有勞工保險條例第72條規定之處罰，非得由當事人自行
    約定之事項。原告於95年8 月13日退休，經向勞工保險局申
    請老年給付，經勞工保險局依其退職之當月起前3 年之平均
    月投保薪資計算，發給45個基數計1,657,620 元之老年給付
    ，有原告提出勞工保險局95年8 月28日第000000000000號核
    定通知書影本在卷可憑（見調解卷第25頁）。如依原告實領
    薪資數額，其退職前3 年即92年9 月起至95年8 月份，依照
    投保薪資分級表投保核算其可得領取之老年給付，其退職前
    3 年之月平均投保薪資為41,789元，發給45個月，應可領得
    1,880,505 元之勞工保險老年給付，有勞工保險局96年2 月
    9 日保承工字第09661226010 號函在卷可參，且為兩造所不
    爭執（見本院卷第96頁以下）。按「投保單位違背本條例規
    定，將投保薪資金額以多報少或以少報多者，自事實發生之
    日起，按其短報或多報之保險費金額，處以二倍罰鍰，並追
    繳其溢領給付金額。勞工因此所受損失，應由投保單位賠償
    之」，勞工保險條例第72條第2 項定有明文。原告主張其勞
    工保險投保薪資低於實領薪資一節，自堪採信為真實，如依
    被上訴人實領薪資數額投保，其得領取之老年給付為1,880,
    505 元，然因被告以低於原告實領薪資數額投保，致原告僅
    領得老年給付1,657,620 元，其中差額222,885 元，自應由
    被告賠償。
七、原告請求95年7月份薪資差額5,220元部分：
  (一)原告主張被告短少發給95年7 月份之ISO 獎金3 千元、清潔
    代金2 千元、窗簾津貼2 百元及膠水補貼20元，共計5,220
    元等語，固據原告提出95年8 月份薪資明細表影本1 紙為證
    （見本院卷第68頁）。
  (二)惟查依被告所頒薪給辦法第6 條規定，ISO 獎金須當月總點
    數達490.01點（含），始加發ISO 獎金3 千元（見本院卷第
    71頁），足證ISO 獎金須當月業績點數達一定標準以上者始
    行發放。另依被告所頒駕員薪資核算方法規定：當月到職或
    隔月離職者不發給清潔代金；無清潔獎金、清潔代金者，不
    發給窗簾津貼；隔月離職者亦不發給膠水補貼，此觀該薪資
    核算方法第8 至第10條之規定即明，是原告既於95年8 月13
    日退休離職，應自7 月起即不再發給清潔代金、窗簾津貼及
    膠水補貼，而原告8 月份僅上班13日，其業績點數既未達一
    定標準，當不得請求ISO 獎金，故原告請求被告發給95年8
    月ISO 獎金3 千元、清潔代金2 千元、窗簾津貼2 百元、膠
    水補貼20元，共計5,220元，自屬無據。
八、綜上所述，原告依勞動基準法第55條退休金請求權，請求退
    休金差額406,336 元，暨依勞工保險條例第72條第2 項規定
    ，請求被告給付勞工保險老年給付之差額222,885 元，共計
    629,221 元（即406,336 元＋222,885 元＝629,221 元），
    為有理由，應予准許；逾此部分之請求，為無理由，應予駁
    回。
九、因本案論證已臻明確，兩造其餘主張、陳述及所提之證據暨
    攻擊防禦方法，經本院審酌後，認均與本案判斷結果無影響
    ，毋庸再予一一審酌，附此敘明。
十、兩造分別陳明願供擔保請准宣告假執行及免為假執行，經核
    原告勝訴部分，於法尚無不合，爰分別酌定相當之擔保金額
    准許之；至原告敗訴部分，因該部分之訴業經駁回，其假執
    行之聲請亦失所附麗，應併予駁回。
十一、結論：本件原告之訴為一部有理由，一部無理由，依民事
      訴訟法第79條、第390 條、第392 條第2 項，判決如主文
      。
中　　華　　民　　國　　96　　年　　3 　　月　　20　　日
                  民事第一庭    法　官　周舒雁
上列正本係照原本作成
如對本判決上訴，須於判決送達後20日內向本院提出上訴狀
中　　華　　民　　國　　96　　年　　3 　　月　　20　　日
                                書記官  張坤校
